【裁判字號】    97,訴,591
【裁判日期】    980420
【裁判案由】    返還土地
【裁判全文】
臺灣基隆地方法院民事判決               97年度訴字第591號
原      告  丙○○
訴訟代理人  許銳明律師
被      告  甲○○
訴訟代理人  黃敬唐律師
上列當事人間請求返還土地事件，本院於中華民國98年４月６日
辯論終結，茲判決如下：
    主  文
原告之訴及假執行之聲請均駁回。
訴訟費用由原告負擔。
    事實及理由
一、本件原告主張：坐落臺北縣金山鄉○○段140及149地號２筆
    土地（下稱系爭土地）為渠繼承取得，於民國（下同）69年
    ６月20日辦妥繼承登記，有系爭土地之登記謄本可證。由於
    渠先祖生前樂善好施，為廣積善緣，而於30年代末期許，將
    系爭土地借予被告及訴外人蔡麗華等７人之被繼承人，於其
    上建造未辦建物所有權第一次登記之房屋共計７戶（被告之
    房屋為臺北縣金山大同村鄉○○街６號），迄今已數十年之
    久。因年代久遠，當時詳細情形已無可考，原房屋起造人亦
    相繼辭世，而由繼承人續為使用，其間亦經多次修繕及變更
    ，目前由兩造承受使用借貸契約當事人之地位。嗣渠欲將系
    爭土地收回自用，乃於94年底多次通知被告等７人，表示自
    95年度起不再借用，促請被告等應拆除房屋，將土地返還予
    渠，詎被告等相互聲援，置之不理，仍繼續使用系爭土地，
    自屬無權占有。渠不得已，乃於97年７月間向本院聲請調解
    ，案經本院97年度調字第24號受理，歷經４次調解，除同址
    10號之賴清貴因去向不明、無法送達、致無從進行調解外，
    僅被告１人拒絕返還，又不願為任何之妥協，其餘５戶均通
    情達理，誠意解決，已先後調解成立，圓滿解決紛爭。被告
    態度強硬，渠不得已，只得起訴請求等情，爰依民法第0470
    條借用物返還請求權及民法第0767條所有物返還請求權之規
    定，提起本件訴訟，請求判命被告將占用系爭土地之地上物
    （即臺北縣金山大同村鄉○○街６號房屋）拆除後，將系爭
    土地返還予渠。並陳明：願供擔保，請准予宣告假執行（即
    求為以供擔保為條件之假執行宣告）。
二、被告則以：(一)臺北縣金山大同村鄉○○街６號房屋（下稱
    系爭房屋）於74年７月１日門牌整編前為「臺北縣金山鄉○
    ○村○○里街0242號」，原係渠父許科所有，並於35年間即
    設籍居住於該址。76年７月25日，渠父將系爭房屋贈與予渠
    ，並辦妥監證手續，目前為渠所有。系爭土地重測前之地號
    為臺北縣金山鄉○○段金包里小段108及108-3地號，108－3
    地號係分割自108.地號，原均係訴外人蔡罔市所有；原告係
    於69年６月20日辦妥繼承登記，取得所有權；此有系爭土地
    之登記謄本可稽。(二)渠父許科早在系爭土地上建屋居住，
    為取得系爭房屋之基地產權，乃於64年10月15日與原告之父
    蔡聯源簽訂「土地賣買契約書」，約明「一、甲方（即蔡聯
    源）有岳母蔡罔市遺下之土地壹筆，座落臺北縣金山鄉○○
    ○段金包里小段一○七地號內之一部份，面積壹拾肆坪（為
    乙方現蓋房屋範圍內之土地）於民國陸拾肆年拾月拾伍日以
    每坪新台幣玖佰元賣與乙方（即許科）所有。二、賣價總金
    額為新台幣壹萬貳仟陸佰元正，並於契約定立之日當面交清
    甲方收受（不另立收款收據）。三、過名手續俟甲方辦理繼
    承登記完畢後再分割與乙方登記，但契稅與登記費應由乙方
    負責繳納。在過名手續未辦理完成前，田賦稅應由乙方按面
    積數量分攤繳納。四、…五、…」等情，是依上揭土地買賣
    契約書所載，足認原告之父蔡聯源已將系爭房屋坐落範圍內
    之土地（面積14坪，約46.280平方公尺）售予渠父許科。至
    於土地買賣契約書內記載之地號雖為「一○七」，惟經渠調
    閱該筆土地之舊土地登記簿影本及最近土地登記謄本所載，
    該筆土地係訴外人莊丙辛、莊海洋及莊阿清等人所有，並非
    蔡罔市所有，當與契約內記載「甲方（即蔡聯源）有岳母蔡
    罔市遺下之土地壹筆」之內容不符；況系爭房屋之現況即為
    渠父生前斥資興建者（渠並未拆除重建），對照系爭房屋之
    位置係坐落於系爭土地內（即重測前之108.地號土地）；足
    證土地買賣契約書記載之「一○七」，應為「一○八」地號
    之筆誤，自不足影響契約當事人之真意。(三)系爭土地固係
    由原告直接繼承自蔡罔市，並非繼承自蔡聯源。然蔡聯源係
    原告之父，蔡聯源所以同意於64年10月15日將系爭土地售予
    渠父，諒係蔡罔市雖已亡故，但蔡聯源尚未辦妥繼承登記，
    為求能順利出售土地，蔡聯源本於「一家之主」身分（即代
    表蔡罔市之全體繼承人）出面與渠父簽約，並收取買賣價金
    ，此觀土地買賣契約書第一條既稱「甲方有岳母蔡罔市遺下
    之土地壹筆」等語，既稱「甲方有岳母蔡罔市遺下之土地壹
    筆」，解釋當事人之真意，當認蔡聯源係以「蔡罔市之全體
    繼承人」共同代理人身分出面與渠父簽訂土地買賣契約書。
    (四)又蔡聯源係原告之父，許科係渠父，２人均已死亡多年
    ，原告係蔡聯源之繼承人，渠係許科之繼承人，兩造依法應
    各自繼承蔡聯源與許科簽訂上揭土地買賣契約之權利義務，
    亦即上揭契約之效力之仍及於兩造。(五)渠父早於35年間即
    於系爭土地上建屋居住，於64年10月15日與原告之父簽約購
    地，客觀上足認原告之父蔡聯源已同意就系爭土地（當時）
    之現況交付渠父許科繼續占有使用，並設籍居住於該地，如
    今蔡聯源與許科雖均已亡故，惟系爭土地買賣契約之權利義
    務均為兩造所各自繼承取得或負擔，當認渠乃延續許科之占
    有狀態而繼續有權占有系爭土地，迄今亦然。原告辯稱：兩
    造間並未為土地買賣之交付，且交付請求權已釐於時效而消
    滅云云，顯不足採。又渠係本於法律規定而當然繼承取得系
    爭土地買賣契約上之權利，當屬有權合法占有，並非就公同
    共有權利為處分，自無違反民法第0828條規定之問題。原告
    誤引最高法院37年度上字第6419號判例，認渠應受公同共有
    關係之拘束，在未得公同共有人全體同意前，均不得自為主
    張或獨享，渠以被繼承人所簽訂之土地買賣契約之權利為抗
    變，均屬無效云云，均非有理。(六)綜上，系爭房屋占有系
    爭土地之範圍，目前雖尚未辦妥分割及移轉登記，然渠係合
    法繼承取得土地買賣契約上之權利義務，當屬有權占有使用
    系爭土地，絕非無權占用系爭土地，原告誤認於此所為拆屋
    還地之請求，顯非有理，自應予駁回等語，資為抗辯。並陳
    明：如受不利益之判決，請准供擔保免為假執行（即為以供
    擔保為條件得免為假執行之宣告）。
三、查兩造對於：「系爭土地」重測前之地號為臺北縣金山鄉○
    ○段金包里小段108及108-3地號，108－3地號係分割自108.
    地號，原均係訴外人蔡罔市所有，原告係於69年６月20日辦
    妥繼承登記，取得所有權；「系爭房屋」於74年７月１日門
    牌整編前為「臺北縣金山鄉○○村○○里街0242號」，原係
    原告之父許科所有，並於35年間即設籍居住於該址，76年７
    月25日，許科將系爭房屋贈與原告，並辦妥監證手續，目前
    為原告所有，以及「系爭房屋」占用「系爭土地」，面積共
    38.340平方公尺等事實，均不爭執，並有原告提出之系爭土
    地之登記謄本、被告提出之土地複丈成果圖影本、被告及渠
    父許科之戶籍謄本、被告及渠父許科於76年７月25日簽訂之
    「建築改良物贈與所有權移轉契約書」影本、「契稅繳納通
    知書」影本及「臺北縣金山鄉公所不動產監證費收據」影本
    各１件在卷可資佐證，此部分之事實自堪認為真實而得為本
    件判斷之基礎。兩造之爭點在於：(一)被告之父許科與原告
    之父蔡聯源有無於64年10月15日簽訂「土地賣買契約書」，
    由許科向蔡聯源購買系爭房屋之基地？亦即被告提出之「土
    地賣買契約書」是否為真正？(二)如上揭被告提出之「土地
    賣買契約書」為真正，則該契約之效力是否及於兩造而應受
    其拘束？亦即被告得否據之抗辯渠為有權占用系爭土地，而
    不須拆屋還地及給付原告相當於基地租金之不當得利？如被
    告之父許科與原告之父蔡聯源並無於64年10月15日簽訂「土
    地賣買契約書」，由許科向蔡聯源購買系爭房屋之基地，或
    被告不得依據該契約抗辯渠為有權占用系爭土地而不須拆屋
    還地及給付原告相當於基地租金之不當得利，原告之訴即為
    有理由。反之，如被告之父許科與原告之父蔡聯源確有於64
    年10月15日簽訂「土地賣買契約書」，由許科向蔡聯源購買
    系爭房屋之基地，且被告得依據該契約抗辯渠為有權占用系
    爭土地而不須拆屋還地及給付原告相當於基地租金之不當得
    利，則原告之訴即為無理由。以下分點詳述之。
四、經查：被告提出之蔡聯源與許科於64年10月15日簽訂之「土
    地賣買契約書」（即被證５）原本，紙張泛黃，甚為陳舊，
    且經買賣雙方及代筆人林雲清蓋章，形式完整，顯非臨訟偽
    造。其次，證人乙○○到場陳稱該「土地賣買契約書」確屬
    真實，且其所證內容與契約書所載內容相符，若非其所確知
    ，當難如斯之明確，尤其證人乙○○雖為16年５月18日生，
    已81歲有餘，惟仍精神奕奕，思路清楚，口齒清晰，對答如
    流，顯非事先串證，為本院當庭所見及聽聞，其所為證言應
    屬可信。綜上，足認被告提出之上揭「土地賣買契約書」應
    屬真正，無庸置疑；亦即被告之父許科與原告之父蔡聯源確
    有於64年10月15日簽訂「土地賣買契約書」，由許科向蔡聯
    源購買系爭房屋之基地。至契約內所載地號雖為「一○七」
    ，惟因當時之「一○七」地號土地並非蔡罔市所有，而係訴
    外人莊丙辛、莊海洋及莊阿清等人所有，此有該筆土地之舊
    登記簿影本（即被證６）在卷可稽，參以系爭房屋早即占用
    系爭土地，並無變動，為兩造所不爭等情，該「一○七」應
    係代筆人所誤寫，依法並不影響締約當事人之真意。又蔡聯
    源與許科於64年10月15日簽訂上揭「土地賣買契約書」時，
    雖非系爭土地之所有權人，惟買賣乃負擔行為（債權行為）
    ，並非處分行為，縱係他人之物，亦非不得買賣，該「土地
    賣買契約書」自屬合法而有效，無待贅論。
五、次查、上揭「土地賣買契約書」載明：「一、甲方（即蔡聯
    源）有岳母蔡罔市遺下之土地壹筆，座落臺北縣金山鄉○○
    ○段金包里小段一○七地號內之一部份，面積壹拾肆坪（為
    乙方現蓋房屋範圍內之土地）於民國陸拾肆年拾月拾伍日以
    每坪新台幣玖佰元賣與乙方（即許科）所有。二、賣價總金
    額為新台幣壹萬貳仟陸佰元正，並於契約定立之日當面交清
    甲方收受（不另立收款收據）。三、過名手續俟甲方辦理繼
    承登記完畢後再分割與乙方登記，但契稅與登記費應由乙方
    負責繳納。在過名手續未辦理完成前，田賦稅應由乙方按面
    積數量分攤繳納。四、…。五、…。」故依約出賣人蔡聯源
    即有將系爭土地按系爭房屋占用之位置及面積分割並移轉予
    買受人許科之義務。至系爭土地因早為買受人許科建有系爭
    房屋占用中，故應認出賣人蔡聯源已將系爭土地交付買受人
    許科，而無再為交付之義務。而出賣人蔡聯源已於71年２月
    ２日死亡，買受人許科亦已於85年７月27日死亡，此為兩造
    所自陳（且為兩造所不爭），兩造各為出賣人蔡聯源及買受
    人許科之繼承人，依法自得（或應）繼承上揭買賣契約所生
    之權利及義務。雖蔡聯源及許科均有多數之繼承人，為兩造
    所自陳（且為兩造所不爭），上揭土地買賣契約所生之權利
    義務，應由全部之繼承人所共同繼承；惟系爭房屋早建在系
    爭土地上，且原始起造人許科係於其死亡前之76年７月25日
    即將之贈與被告，此有被告及渠父許科於76年７月25日簽訂
    之「建築改良物贈與所有權移轉契約書」影本、「契稅繳納
    通知書」影本及「臺北縣金山鄉公所不動產監證費收據」影
    本各１件在卷可證（自堪信為真實），故系爭房屋如為被告
    單獨所有，應認許科之繼承人已同意由被告單獨繼承（包括
    系爭房屋所有權及其他一切之權利義務），被告自屬有權占
    用系爭土地。反之，如系爭房屋非被告單獨所有，而係許科
    之全部繼承人所公同共有，則被告依法並無單獨處分系爭房
    屋之權利，原告訴請被告拆屋還地，亦無依據而應不准許。
六、綜上所述，系爭土地固為原告所有，遭被告（之系爭房屋）
    占用38.340平方公尺，惟系爭土地業經被告之父許科向原告
    之父蔡聯源購買其中系爭房屋坐落之基地部分（僅尚未分割
    及辦妥移轉登記），被告之「系爭房屋」占用原告之「系爭
    土地」，乃屬有權占有，而非「無權占有」，從而原告以被
    告無權占有系爭土地為由，訴請被告將占用系爭土地之地上
    物（即臺北縣金山大同村鄉○○街６號房屋）拆除後，將系
    爭土地返還予渠，核屬無據，應不准許。
七、原告之訴既應駁回，則其假執行之聲請，亦無所附麗，應併
    駁回之。又被告既未受不利益之判決，則其免為假執行聲請
    之條件尚未成就，本院自亦不須宣告「免為假執行」，併予
    敘明。
八、本件結論已明，兩造其餘之攻擊、防禦方法及舉證已毋庸再
    依一一論究，亦併予敘明。
九、據上論結，本件原告之訴為無理由，依民事訴訟法第78條，
    判決如主文。
中    華    民    國    98    年    4     月    20    日
                  民事庭法      官  林金發
以上正本係照原本作成。
如不服本判決，應於本判決送達後20日內向本院提出上訴狀（並
附繕本）及繳納上訴裁判費，上訴於臺灣高等法院。
中    華    民    國    98    年    4     月    20    日
                        法院書記官  陳錦進


司法院資訊處製作；財團法人民間司法改革基金會備份。
